【裁判字號】    90,判,786
【裁判日期】    900510
【裁判案由】    退休補償金
【裁判全文】
最  高  行  政  法  院  判  決                      九十年度判字第七八六號
    再 審原 告  乙○○
    再 審被 告  甲○○
    代  表  人  吳容明
右當事人間因有關退休補償金事件，再審原告對本院中華民國八十八年十月七日八十
八年度判字第三六六三號判決提起再審之訴，本院判決如左：
    主  文
再審之訴駁回。
再審訴訟費用由再審原告負擔。
    事  實
緣再審原告原任苗栗縣警察局巡佐兼主管，於民國（以下同）八十六年十二月，向再
審被告申請補發公務人員退休金其他現金給與，經再審被告該於八十七年一月九日八
七台特三字第一五七四二五四號書函答復，無法同意照辦。再審原告不服，提起行政
訴訟，為本院八十八年度判字第三六六三號判決駁回，再審原告認原判決適用法規顯
有錯誤為由，遂提起本件再審之訴。茲將兩造訴辯意旨摘如次：
再審原告起訴意旨略謂：一、警察人員工作性質特殊，故有警察人員管理條例之特別
立法，依該條例第二十二條規定，警察人員之俸給分本俸、年功俸及加給均以月計，
第二十七條規定，警察人員加給分勤務加給、技術加給、地域加給等；在職期間，依
職務不同，領有警察專業補助費，警勤加給、主管加給、山地加給．．．等，而公務
人員俸給法第五條加給種類亦有明文列舉，然於退休時，再審被告僅核定發給本俸加
年功俸，按個人任職年資計算發給退休金，其他現金給與概不計列，嗣雖依補償辦法
分三年補償，唯與應全額發給相差懸殊，按上揭各項加給，為對警察人員特別給與之
對價酬勞，退休時應全額發給，方符立法精神，再審被告罔顧特別法優於普通法之原
則，概以一般公務人員視之，排除警察人員管理條例之適用，認事用法難謂無違誤。
二、按退休時公務人員退休法（以下簡稱原退休法）第八條規定：「本法所稱月俸額
包括本俸及其他現金給與」，前項其他現金給與之退休金應發給數額由考試院會同行
政院定之。依據中央法規標準法第十三條規定「法規明定自公布或發布日施行者，自
公布或發布之日起算至第三日發生效力」。經查六十八年一月二十四日，修正公務人
員退休法第十八條明定，「本法自公布日施行」，未如現行新公務人員退休法第十八
條增訂第二項「本法修正條文施行日期，由考試院以命令定之」，是以原退休法應自
六十八年一月二十六日起生效應無疑義，唯自修正公布施行長達十六年之久，主管機
關放棄職責，不訂定其他現金給與應發給數額子法，應回歸母法之效力，全額發給，
以保障公務人員權益，方符立法目的。原審採信再審被告所辯「公務人員退休金其他
現金給與之退休金應發給數額，在考試院與行政院未會同訂定前，實無法規據以執行
云云，乃有法不依，有悖立法精神，視法律為具文，悖離依法行政，原審判決消極不
適用法規，影響判決，屬民事訴訟法第四九六條第一項第一款及行政訴訟法第二十八
條第一款所定適用法規錯誤。三、行為時公務人員退休法第八條第二項明定「其他現
金給與之退休金應發給數額由考試院會同行政院定之」，而行政院民國七十年六月十
二日訂頒之全國軍公教人員待遇支給辦法（下簡稱支給辦法）第七條對工作津貼及軍
職幹部服勤加給、主管勵金不列計退休金，完全排除公務人員退休法第八條第一項
其他現金給與，顯與立法精神有悖，逾越立法授權範圍，牴觸憲法第一七二條、中央
法規標準法第十一條命令不得牴觸法律之規定，且為行政院單獨訂定發布，並未會銜
主管公務人員退休業務之考試院，其法規命令效力如何？令人質疑，此違法不當行政
命令，導致積欠公務人員退休金其他現金給與，乃主管機關不依法行政，屬國家行為
所造成，上項支給辦法法規應無效力，鈞院依然採用顯屬判決不適用法規之錯誤。四
、大法官會議釋字第四四七號解釋對本案有一體適用理由：(一)解釋文及理由中明政
務官退職酬勞金之計算，參照八十二年一月二十日修正前之公務人員退休法第八條第
一項：「本法所稱月俸額，包括實領本俸及其他現金給與」，可知公務人員退休法規
上所稱之俸額與本俸有別，月俸額除本俸或月俸外，尚包括其他現金給與在內，所稱
其他現金給與應係指公務人員俸給法第五條所列舉之各項加給，警察人員管理條例第
二十七條列舉之各項加給而言，本案再審被告甲○○辯稱公務人員退休法第八條並未
明示「應包括法定職務加給、專業加給及地域加給等項目」云云，若然，法條明文所
稱「其他現金給與」，所指何物？應有明確交代，所辯明顯有悖立法原意，無視公務
人員俸給法第五條及警察人員管理條例第二十七條之存在，難謂無不適用法規之錯誤
。(二)行為時公務人員退休法第八條第二項固規定「其他現金給與之退休金應發給數額
由考試院會同行政院訂之」雖自修正公布施行十六年之久，主管機關怠於訂定法規命
令，在此期間退休公務人員，應參照該號解釋文理由末段明示「應依退休時法律所訂
計算標準為之」。就本案言，再審被告機關應依退休時公務人員俸給法第五條，警察
人員管理條例第二十七條規定列舉之加給項目全額發給方為適法，而符依法行政原則
。(三)該解釋固對政務官退職酬勞金之計算所作解釋，而於解釋理由中明示參照公務人
員退撫相關法令之立法目的而為整體之解釋，是對公務人員退休金之其他現金給與之
計算，亦有一體適用，應無政務官與事務官之分，方符憲法第七條人民無分階級在法
律上一律平等之保障原則。(四)按政務官之公費，為政務官參與政策之決定，執行公務
之酬勞金之一部分，相當於公務人員之職務加給、勤務加給、專業加給等其他現金給
與，政務官一旦退職，即無執行公務參與決策可言，其公費仍計算退職酬勞金，同理
公務人員退休後，對在職時所支領之主管加給、服勤加給等其他現金給與應比照計算
發給退休金，方符公平原則。綜觀司法院釋字第四四七號解釋，係參照公務人員退撫
相關法令為整體之解釋，應無政務官與事務官之分，一體適用，原審對本案判決理由
謂「本件不得比附援引」之法律語言迴避之，有違公平正義原則，亦為不適用法規之
錯誤。五、按法令效力不溯既往之原則，本案考試院、行政院八十四年十月十七日會
銜發布「公務人員退休其他現金給與補償金發放辦法，溯及既往十六年之久，損害退
休公務人員權益，其法規效力令人質疑？六、按「公法與私法，雖各具特殊性質，但
二者有其共通之原理，私法規定之表現一般法理者，亦可適用於公法關係，依本人見
解，私法中誠信公平之原則在公法上應有類推適用」，鈞院五十二年度判字第三四五
號著有判例。依據大法官會議釋字第三一二號解釋，「公務人員公法上財產請求權遭
受損害時，得依訴願或行政訴訟程序，請求救濟」，依上揭判解意旨，請求權即債權
，再審原告依民法第一九九條，債權人基於債之關係，向債務人再審被告請求給付公
務人員退休金其他現金給與差額，再審被告辯稱已依「公務人員退休金其他現金給與
補償金發給辦法」補償，請求補發，已無法源依據云云。按其補償金充其量僅能算部
分給付，依民法第二三五條規定，非依債務本旨實行提出給付者，不生提出給付之效
力。亦就是再審被告本應於再審原告退休時，按核定退休方式全額給付，始符合債務
之本旨實行給付，才生給付效力。原審判決未審及此，難謂無判決不適用法規之錯誤
。七、本件退休金其他現金給與，既屬公法上財產請求權之行使，基於債之關係，即
無原審判決理由所指補償辦法係「斟酌國家財力」及再審被告所辯「退休人員所得與
現職公務人員待遇所得平衡之考量」等問題。準此，法院依職權判定債之關係存在否
，至債務人有否還債之財力，似非法院所得斟酌，原審判決採信再審被告之主張，適
用法規顯有錯誤。八、原審判決理由採信再審被告所辯「其他現金給與」之退休金，
於八十二年一月二十日修正公布之公務人員退休法時，業已刪除，並自八十四年七月
一日施行，有關「其他現金給與」之退休金已無訂定發給之法源依據，爰依立法院決
議「由政府給與合理補償」訂定補償辦法云云。惟查立法院決議並非法律，不能作為
訂定法規之依據，公務人員退休金為公法上財產請求權，屬私法之債權已如前述，而
考試院、行政院竟於授權訂定「其他現金給與」之退休金應發給數額之母法刪除生效
後，八十四年十月七日會銜發布補償辦法，已失所附比，既屬債之關係，政府無權單
方面訂定法規打折補償，剝奪人民之權益，顯已違反法律保留原則，原審判決謂無牴
觸憲法，中央法規標準法及法律保留原則，顯有可議。九、補償辦法所稱「補償」並
無法律依據，按損失補償，依大法官吳庚先生見解為對徵收補償及特別犧牲為獨立損
失補償原因，且須具損失補償之共同成立七要件，始稱得上損失補償。反觀本案用「
補償」有悖法理，名實不副，並非適當，併此陳明。十、再審原告前於行政訴訟狀及
續狀中曾建議政府要順利解決財政困難於籌財源時之「開源」「節流」方法，以供審
判之重要參考，例如警察退休人員總數約有參萬餘人，若每人補發其他現金給與部分
壹佰萬元，即需三佰餘億元。如能採納建議由銓審主管機關清查現存人數，並經行政
救濟程序－行政法院審判者，始可請領補發，其有資格請領人數必大為減少，最多不
會超過壹萬人。加上遲到利息壹佰億元足夠應付解決紛爭，重振政府誠信且可減輕審
判上之壓及困擾伸張司法獨立，審判公正精神，而非但來予接納一味偏坦一方，忽視
對當事人有利部分作此不公之判決，實在令人嘆惜。十一、綜上所陳，本案再審原告
所舉各項法理及法律適用問題，關係國家法制秩序，人民權益，不應因某種因素或困
難，而遷就現實，犧牲人民權益，損害整個法治形象，按照民國六十八年一月二十四
日公布施行之公務人員退休法第六條規定：「退休金之發給以退休人員最後任職之月
俸及本人實物代金為基數．．．」及第八條「本法所稱月俸額包括本俸及其他現金給
與，前項其他現金給與，除統一薪俸外，尚包括生活補助費、警察勤務津貼、職務加
給等項併計。」同時又經司法院大法官會議釋字第四四七號解釋：「公務人員退休法
上所稱之月俸額與本俸有別，月俸額除本俸或月俸外，尚包括其他現金給與在內。」
呈證「其他現金給與」為本俸以外之法定給與，應無疑義，故凡在修法前退休公務人
員之退休金，依法自應與本俸外之「其他現金給與」一併核發。綜上所述，請判決廢
棄原判決及撤銷一再訴願決定、原處分等語。
再審被告答辯意旨略謂：再審原告所訴理由，並無新事證或新事由，且本部均已於原
答辯書中詳予說明，貴院原判決適用法規並無錯誤，亦無未經斟酌之重要證物，再審
原告之訴顯無理由。綜上所述，請駁回再審原告之訴等語。
    理  由
按行政訴訟當事人對本院之判決提起再審之訴，必須具有行政訴訟法第二百七十三條
第一項（即修正前行政訴訟法第二十八條）所列各款情形之一者，始得為之，而該條
第一款所謂適用法規顯有錯誤者，係指原判決所適用之法規與該案應適用之現行法規
相違背，或與解釋判例有所牴觸者而言，至於法律上見解之歧異，再審原告對之縱有
爭執，要難謂為適用法規錯誤，而據為再審理由。又按六十八年一月二十四日修正公
布之公務人員退休法第八條規定：「（第一項）本法所稱月俸額，包括實領本俸及其
他現金給與。（第二項）前項其他現金給與之退休金應發給數額，由考試院會同行政
院定之。」揆其立法意旨，係將其他現金給與之退休金應發給數額，授權考試院及行
政院審酌政府財政狀況暨現職人員待遇與退休人員所得合理平衡等因素加以考量訂定
，並未明示應包括法定職務加給、專業加給及地域加給等項目。又公務人員退休法施
行細則第十八條第一項規定：「本法第八條所稱實領本俸，為依俸給法規定之實領本
俸或年功俸」準此，公務人員退休金之計算，在考試院會同行政院訂定發布其他現金
給與之退休金應發給數額前，係以公務人員俸給法規定之「實領本俸或年功俸」為基
礎，亦即以公務人員俸給法第四條附表「公務人員俸給表」所列俸點折算之俸額為依
據。而有關公務人員其他現金給與之退休金應發給數額，考試院前於六十八年三月間
曾函行政院洽商研訂，經行政院審慎研究，基於各級政府財政負擔之考量及退休人員
所得與現職人員待遇之比較已能維持相當平衡，乃於同年五月七日函復考試院宜仍暫
照現職人員之本俸及本人實物代金作為計算退休給與之標準。惟考試院仍甚重退休
金內涵問題，自六十八年起復經多次函請行政院洽商研訂，然仍基於上述理由而未訂
定。嗣於七十八年二月及十一月，再審被告復兩度會同行政院人事行政局邀集財政部
等有關機關開會研商，認為對於退休金數額標準訂定與現職人員待遇如何維持合理平
衡及各級政府財政負擔等問題，仍有待7深入研究，是以其他現金給與之退休金應發
給數額，一直未予訂定，並非有關機關怠於職責。另按司法院釋字第二四六號解釋：
「公務人員之退休及養老，依法固有請領退休金及保險養老給付之權利，惟其給付標
準如何，乃屬立法政策事項，仍應由法律或法律授權之命令定之。公務人員退休法第
八條規定第二項就同條第一項所稱『其他現金給與』之退休金應發給數額，授權考試
院會同行政院定之。．．．而七十年六月十二日行政院訂頒之全國軍公教人員待遇支
給辦法第七條則對工作津貼及軍職幹部服勤加給、主管助金，不列入退休（役）、
保險俸額內計算，乃係斟酌國家財力而為者，尚未逾越立法或立法授權之裁量範圍，
與憲法並無牴觸。」故公務人員退休金其他現金給與之退休金應發給數額，在考試院
與行政院未會同訂定前，實無法規據以執行。由於政府多年來未能依公務人員退休法
第八條第二項規定訂定公務人員退休金其他現金給與應發給數額，且由於訂定上開應
發給之合理數額確有困難，立法院乃於八十一年十二月二十九日審議公務人員退休法
部分條文修正草案時，通過刪除該項其他現金給與規定，並作成附帶決議：「早期退
休之公務人員，由於考試院及行政院迄未依據原法第八條第二項訂定『其他現金給與
』數額，致其權益遭受嚴重傷害。本法修正通過後，早期退休公務人員之權益，應由
政府給與合理補償。」再審被告及行政院人事行政局等有關機關基於如訂定其他現金
給與應發給數額，則將涉及追溯補發及優惠存款等問題，恐非政府財力所能負擔，此
一長久以來一直無法解決之問題，將更懸宕難決，乃依據上開立法院之附帶決議，多
次與財政主計機關及退休人員代表研商合理之補償方案。嗣於八十三年十一月二十三
日在行政院人事行政局、主計處、財政部及再審被告與退休人員代表協調會上，對於
補償標準終於達成初步之共識，同意按同等級現職人員本俸之相當百分比訂定補償標
準，並決議由行政院人事行政局會同有關機關精算後提出結論。案經行政院人事行政
局積極協調財政主計機關及省市政府數度會商獲致共識意見，簽奉行政院核可，決定
按退休、撫卹、資遺人員八十五年度同等級現職公務人員俸額百分之十五作為每一基
數之補償金額，再乘以退休年資應領一次退休金基數之標準計算，並分三年發給。經
行政院於八十四年七月三日以台八十四人政給二四四八八號函將上述有關公教人員退
休金其他現金給與補償標準暨其相關意見函送考試院，考試院即交由再審被告據以擬
具「公教人員退休金其他現金給與補償金發給辦法草案」，商得教育部、行政院人事
行政局及省市政府同意後，報經考試院於八十四年九月十四日院會審議通過，並於八
十四年十月十七日與行政院會銜發布施行，以為發放補償金之依據，並解決政府長久
以來無法訂定發給其他現金給與應發給數額之問題。本件再審原告再審起訴意旨詳如
事實欄所載，要點略謂：(一)警察人員管理條例第二十二條規定警察人員之俸給分本俸
、年功俸及加給均以月計；同條例第二十七條規定警察人員加給分勤務加給、技術加
給、地域加給等。再審原告退休時公務人員退休法第八條規定：「本法所稱月俸額包
括本俸及其他現金給與」為計發退休金之一部分，應受憲法第十五條規定保障。(二)六
十八年一月二十四日修正公布之公務人員退休法第八條第二項雖明定「其他現金給與
之退休金應發給數額由考試院會同行政院定之」，然行政院七十年六月十二日訂頒之
全國軍公教人員待遇支給辦法第七條對工作津貼及軍職幹部服勤加給、主管勵金不
列計退休金，排除當時公務人員退休法第八條第一項其他現金給與，逾越立法授權範
圍，牴觸憲法第一百七十二條、中央法規標準法第十一條命令不得牴觸法律之規定。
(三)依大法官會議釋字第四四七號解釋意旨，當時公務人員退休法第八條第一項之其他
現金給與本應包括各項加給在內，不應獨厚政務官而苛待一般公務員。(四)行政院會同
考試院於八十四年七月十七日發布之「公務人員退休金其他現金給與補償金發給辦法
」僅依八十五年度公務人員相同俸薪等級之本俸或年功俸之百分之十五為補償金，僅
係部分給付，非依債務本旨提出給付，不生給付之效力，原判決竟採信再審被告在原
審之答辯，認「公教人員退休金其他現金給與補償金發給辦法係斟酌國家財力，兼顧
退休人員權益所訂定，與憲法、中央法規標準法、公務人員退休法及警察人員管理條
例不生牴觸，適用法規顯有錯誤等語。然查原判決係以：(一)再審原告退休時應適用之
公務人員退休法（六十八年一月二十四日修正公布）第八條規定之其他現金給與之退
休金應發給數額係授權考試院及行政院訂定，該項其他現金給與並非扣除本（年功）
俸後之各項法定加給總額，且上開「其他現金給與」之退休金於八十二年一月二十日
修正公布公務人員退休法時業已刪除（參見新法第六條、第六條之一），並自八十四
年七月一日施行，有關「其他現金給與」之退休金已無訂定發給之法源依據。是依上
開公務人員退休法辦理退休之公務人員，其退休金基數內涵及其他現金給與補償金均
未包括本（年功）俸以外之各項加給。(二)警察人員管理條例第三十五條規定：「警察
人員之退休除依左列規定外，適用公務人員退休法之規定．．．」是同依上開公務人
員退休法辦理退休之警察人員，其退休金基數內涵及其他現金給與補償金亦不包括各
項加給。至於郵政人員之退休金如何計算，二二八事件受難者如何補償，均與本案之
爭執無涉。(三)立法院在審議上開公務人員退休法修正草案刪除上開規定時，已瞭解行
政機關無法訂定補發其他現金給與之退休金應發給數額，爰決議「由政府給與合理補
償」，考試院與行政院乃據以訂定「公教人員退休金其他現金給與補償金發給辦法」
，以為適當之補償。此項為維護退休公教人員之權益所訂定之法規命令，係斟酌國家
財力，兼顧退休人員權益所訂定，與憲法、中央法規標準法、公務人員退休法及警察
人員管理條例等規定不生牴觸。(四)全國軍公教人員待遇支給辦法第七條之訂頒程序及
其內容，並非本件之爭點；司法院釋字第四四七號解釋在釋示政務官退職酬勞之計算
，本件尚不得比附援用等理由為依據，對於再審原告在前審訴訟程序中所主張各點何
以不採已詳加論述，認事用法均妥適，並無適用法規顯有錯誤之情事。再審原告於再
審程序中復執大致雷同之主張據為再審之理由，縱令法律上見解有所歧異，實難認其
再審有理由。綜上所述，再審原告所訴各節均不足採，原判決適用法規並無顯有錯誤
情事，再審原告起訴意旨經核無理由，應予駁回。其附帶請求補發其他現金給與差額
及遲延利息，失所附麗，一併駁回，併予明。
據上論結，本件再審原告之訴為無理由，爰依行政訴訟法施行法第二條、行政訴訟法
第二百七十八條第二項、第九十八條第三項前段，判決如主文。
中    華    民    國     九十        年      五      月       十        日
                    最 高 行 政 法 院  第 二 庭
                                審 判 長 法  官      陳  石  獅
                                         法  官      徐  樹  海
                                         法  官      彭  鳳  至
                                         法  官      高  啟  燦
                                         法  官      黃  合  文
右  正  本  證  明  與  原  本  無  異
                                         法院書記官  蘇  金  全
中    華    民    國     九十        年      五      月      十四       日


司法院資訊處製作；財團法人民間司法改革基金會備份。
